臺灣臺中地方法院刑事判決　　　　　　 100年度訴字第2184號
公　訴　人　臺灣臺中地方法院檢察署檢察官
被　　　告　詹明協
上列被告因違反電信法案件，經檢察官提起公訴（100 年度偵字
第4066號），本院判決如下：
    主    文
詹明協竊盜，處有期徒刑參月，如易科罰金，以新臺幣壹仟元折
算壹日。
    犯罪事實
一、詹明協自民國98年3 月29日起，向林啟鐘承租位在臺中市大
    里區（改制前：臺中縣大里市○○○路849 號之房屋，作為
    經營通訊行使用（下稱：通訊行）。其為節省通訊行之電費
    支出，竟意圖為自己不法之所有，基於竊取電能之犯意，於
    98年3 月29日後之某日至100 年1 月18日止之期間內，以不
    詳之方式，接續將臺灣電力股份有限公司（下稱：臺電公司
    ）裝設在通訊行之電度表（電號：00000000000 號、表號：
    00000000號）上，用以證明為臺電公司所加封而具文書性質
    之電表箱外之封印鎖損壞後（編號：N00-0000000 號，毀損
    封印鎖部分，未據告訴；另編號N00-0000000 號之封印鎖，
    未遭損壞），打開電度表後以不詳之方法鬆開固定電表基座
    上電壓鉤之螺絲，而改變電度表計量結構，致使電度表之計
    量失準，接續以此改變電度表構造使其失效計度之方法達成
    竊電之目的【經臺電公司推估詹明協自99年3 月間起至100
    年1 月18日止（起訴書誤載為至99年3 月間止，由本院逕予
    更正），竊電數約為2 萬4,443 度，進而向詹明協追償新臺
    幣（下同）14萬6,267 元】。因臺電公司人員發現通訊行2
    年內用電紀錄異常，而於100 年1 月18日上午10時25分許，
    由臺電公司人員李景祥會同警方至上址處理，而查悉上情，
    並扣得前揭大同牌電度表1 個（上附有封印鎖2 只）。
二、案經臺灣電力股份有限公司訴由南投縣政府警察局草屯分局
    報告臺灣臺中地方法院檢察署檢察官偵查起訴。
    理    由
壹、證據能力方面：
一、被告詹明協於警詢、檢察事務官詢問時時自承臺電公司人員
    至通訊行勘查電度表外箱護圈封印鎖有撬痕、被破壞重置之
    痕跡，打開電度表後發現電度表電壓線電壓鉤固定螺絲被鬆
    脫致電度表計量失準，且其發現電度表計量異常之情況約半
    年多等節，非出於強暴、脅迫、利誘、詐欺、疲勞訊問、違
    法羈押或其他不正之方法，即係出於其自由意志，具有任意
    性，且查與事實相符（詳後述），故有證據能力，得為認定
    被告犯罪事實之證據。
二、再按刑事訴訟法第159 條之2 所定之傳聞例外，即英美法所
    稱之「自己矛盾之供述」，必符合被告以外之人於檢察事務
    官、司法警察官、司法警察調查中所為之陳述，「與審判中
    不符」，且其先前之陳述，具備「可信性」及「必要性」二
    要件，始例外得適用上開規定，認其先前所為之陳述，為有
    證據能力。此所謂「與審判中不符」，係指該陳述之主要待
    證事實部分，自身前後之供述有所不符，導致應為相異之認
    定，此並包括先前之陳述詳盡，於後簡略，甚至改稱忘記、
    不知道或有正當理由而拒絕陳述（如經許可之拒絕證言）等
    實質內容已有不符者在內。所謂「可信性」要件，則指其陳
    述與審判中之陳述為比較，就陳述時之外部狀況予以觀察，
    先前之陳述係在有其可信為真實之特別情況下所為者而言。
    例如先前之陳述係出於自然之發言，審判階段則受到外力干
    擾，或供述者因自身情事之變化（如性侵害案件，被害人已
    結婚，為婚姻故乃隱瞞先前事實）等情形屬之，與一般供述
    證據應具備之任意性要件有別。至所謂「必要性」要件，乃
    指就具體個案案情及相關證據予以判斷，其主要待證事實之
    存在或不存在，已無從再從同一供述者取得與先前相同之陳
    述內容，縱以其他證據替代，亦無由達到同一目的之情形，
    最高法院96年度台上字第4365號刑事判決可參照。證人林啟
    鐘、李景祥等人，於本院審理時所為證述內容詳盡，並無較
    諸警詢、檢察事務官詢問時簡略之情形，且無證據證明其等
    證人於審理階段曾遭外力之不當干擾，又其等證人於本院審
    理時之證詞，已足為判斷被告有無本案竊取電能犯行之認定
    基礎，並無捨其於警詢中之證述內容即無從以其他證據取代
    之特殊情事。是以證人林啟鐘、李景祥等人於警詢中之證述
    ，尚不具刑事訴訟法第159 條之2 所規定之「可信性」及「
    必要性」要件，本院認為該項證述既不符合前揭傳聞例外之
    規定，應回歸適用刑事訴訟法第159 條第1 項而認其無證據
    能力。
三、又按被告以外之人於審判外之言詞或書面陳述，除法律有規
    定者外，不得為證據，刑事訴訟法第159 條第1 項定有明文
    。又被告以外之人於審判外之陳述，雖不符刑事訴訟法第15
    9 之1 條至第159 條之4 之規定，然經當事人於審判程序同
    意作為證據，法院審酌該言詞陳述作成時之情況，認為適當
    者，亦得為證據；當事人、代理人或辯護人於法院調查證據
    時，知有刑事訴訟法第159 條第1 項不得為證據之情形，而
    未於言詞辯論終結前聲明異議者，視為有前項之同意，刑事
    訴訟法第159 條之5 亦規定至明。卷附追償電費計算單、臺
    電公司用電實地調查書、電費明細資料查詢資料、證人李景
    祥提出96年度至98年度之用電資料、房屋租賃契約書影本1
    份、分期繳付追償電費承諾書等，均屬被告以外之人於審判
    外之陳述，且被告已於本院審理程序時明示同意具有證據能
    力。本院審酌上開陳述作成時之情況，亦無任何違法、不當
    取證之瑕疵，認以之作為證據為適當，揆諸上開規定，應具
    有證據能力。
四、至於卷附之臺電公司人員勘查現場照片21張、扣案之大同牌
    電度表（編號：00000000號）、封印鎖2 個（編號：N00-00
    00000 號、N00-0000000 號），均非供述證據，無傳聞法則
    之適用，與本案待證事實具有關聯性，且無證據證明係公務
    員違法取得之物，亦得採為證據。
貳、實體方面：
一、認定犯罪事實所憑之證據及理由：
    訊據被告詹明協固不否認其自98年3 月29日起至100 年1 月
    18日止，在臺中市○里區○○路849 號之址開設通訊行，通
    訊行內有使用電燈、電腦、冰箱、烤箱等電器用品，且租賃
    期間至少有3 期只繳基本費之情況過，惟矢口否認有何竊電
    之犯行，辯稱：伊對於電度表遭破壞一事完全不知情，且伊
    沒有改裝電度表之專業能力，電度表可能是本身故障才導致
    計量失準，又電度表可能是在伊租賃上址前即遭他人動過手
    腳云云。惟查：
（一）被告詹明協自98年3 月29日起向證人林啟鐘承租位在臺中
      市○里區○○路849 號之址作為開設通訊行使用，通訊行
      內有使用電燈、電腦、冰箱、熱水瓶等電器，且證人林啟
      鐘在收受上址電費通知後，即轉交被告詹明協繳納通訊行
      之電費等情，業經被告所自承（見偵卷，第11頁正面、第
      29頁正面；見本院卷，第27頁正面），復經證人林啟鐘在
      本院審理時具結證稱通訊行電費由被告繳納之事實甚明（
      見本院卷，第24頁正背面），並有房屋租賃契約書影本1
      份附卷可稽（見偵查卷，第34頁正面至第44頁正面）。又
      臺電公司人員於100 年1 月18日上午10時25分許，會同警
      方至通訊行現場勘查後，發現臺中市○里區○○路849 號
      1 樓電表（表號：0000000 號）電度表外箱及護圈封印鎖
      有撬痕、被破壞重置之痕跡，打開電度表發現電表電壓線
      圈電壓鉤固定螺絲被鬆脫，致使電度表計量失準，此有臺
      灣電力公司用電實地調查書、現場勘查照片21張、用戶完
      整基本資料在卷可佐（見警卷，第21頁正面、第23頁正面
      至第33頁正面）。被告詹明協對於其向證人林啟鐘承租上
      址作為通訊行使用且由其繳納通訊行之電費、臺電公司會
      同警方至上址勘查結果之情，亦不爭執，自堪認定確有其
      事。
（二）證人即臺電公司人員李景祥於本院具結證稱：本案封印鎖
      之連接鋼線在伊等（指臺電公司人員，下同）勘查前並未
      遭剪斷，而是伊等會同警方至通訊行勘查時，才將扣案封
      印鎖之連接鋼線剪斷。又原廠之封印鎖連接鋼線是有角度
      、對稱，因此伊是依破壞過的鋼線角度有誤差，非對稱，
      且本案封印鎖鋼線連接插入口的地方有破壞的痕跡，因為
      是把鋼線拉出來後再插回去，才會顯現破壞的痕跡等語（
      見本院卷，第25頁背面第26頁正面）。又扣案之電度表經
      本院當庭勘驗結果，扣案之一之封印鎖（編號：N00-0000
      000 號）連接鋼線之角度兩邊確實未對稱，一邊呈直角彎
      度且僅有1 鈍角彎度，另一邊除一直角彎度外，尚呈不規
      則的連續彎度，且連接鋼線之接入口有明顯裂痕等情，製
      有勘驗筆錄在卷（見本院卷，第26頁正面）。益見扣案電
      度表有遭人為破壞跡象，是被告辯稱：電度表可能是本身
      故障云云，與卷存資料不符，要難採信。至被告另稱：扣
      案之封印鎖為臺電公司人員至現場大力剪開等語（見本院
      卷，第26頁正面），衡情現代坊間之以一般利剪工具剪斷
      連接鋼線，不須施用費力，即可輕易剪斷鋼線，不致於改
      變鋼線角度，且縱使是施大力剪斷，理應封印鎖連接鋼線
      之兩邊彎度會同時變形，惟經本院上揭勘驗結果，封印鎖
      之連接鋼線兩邊無同時變形之情，究不能憑臺電公司人員
      為勘查上揭電度表目的而剪斷封印鎖之連接鋼線，而遽為
      有利被告之認定。
（三）又證人即臺電公司人員李景祥於本院訊問時具結證述：依
      其臺電公司電腦紀錄發現通訊行之用電紀錄異常，有時候
      用電數是零度，有時候又有度數，一般即使沒有人居住，
      只要有冰箱插電，就會有用電數，除非完全是空屋，否則
      用電數不可能是零度，而通訊行用電紀錄有1 千多度、60
      0 度、200 度、300 度或零度之情形。電度表如為故障，
      就不會再計量，不可能再回復正常計量，因此零度之後，
      就不會再正常計量。本案電度表異常之情形，是電度表基
      座後面有螺絲2 顆釘鎖住電壓鉤，一般正常情形是鎖住狀
      態，這樣電路才會導通，如螺絲釘鬆開沒有固定住電壓鉤
      ，電壓鉤沒有接觸2 個接點，電度表就不會計量，因電流
      不通等語（見本院卷，第25頁正背面），並有用戶完整基
      本資料附卷可憑（見警卷，第22頁正面），可證本案扣案
      之電度表並非故障而為人為因素致計電量失準。
（四）被告雖於檢察事務官詢問時辯稱：通訊行之電度表並不是
      從伊承租上址時才開始異常，又伊承租上址前，該址有半
      年無人承租，通訊行之電表應是在租給檳榔攤期間被動手
      腳云云（見偵查卷，第11頁正面、第30頁正面），復於本
      院審理時陳稱：證人林啟鐘買房子前，應該就知道前屋主
      是誰，那是證人林啟鐘的親戚，原本的檳榔攤經營了10幾
      年等語（見本院卷，第25頁正面）。惟證人林啟鐘在本院
      審理時具結證稱：伊於97年年中購買上址之房屋，伊整理
      了一段時間，約3 、4 個月後再租給被告，伊本身未住在
      上址，只是過去打掃，所以在98年3 月前的電費最多幾百
      元，又從伊買房子至租給被告期間，電費無異常之情形。
      又伊買房子前，前屋主好像有在做檳榔攤，空了一段時間
      沒有經營檳榔攤後，伊才買下等語（見本院卷，第24頁背
      面），況依卷附之臺電公司提出上址之96年度、97年度、
      98年度用電資料、本案電度表過戶資料（見偵查卷，第15
      頁正面至第18頁正面、第26頁正面）顯示，上址96年度用
      電度數自562 度至2,256 度不等；97年度1 、3 月用電度
      數分為1,087 度、685 度、5 月份後至98年度3 月止用電
      數均為0 度，又98年度5 月至100 年1 月止，用電數則有
      0 度、355 度、1,079 度、637 度、212 度、390 度，且
      上址電度表自95年後未廢止拆表過，顯見證人林啟鐘購買
      上址房屋前至出租予被告前之用電情形並無異常，而自被
      告承租後始出現用電計量異常之情要堪信實，由是益徵被
      告確因扣案之電度表係遭人破壞封印鎖後鬆開電度表基座
      之電壓鉤上之螺絲而致電度表計量失準，獲有減少用電度
      數及電費支出之利益，是被告辯稱其承租上址前，本案之
      電度表已遭他人破壞云云，殊難採信。至於被告復於本院
      審理時辯稱：證人林啟鐘稱上址是向他人購買，但不知道
      是跟誰買的，惟房子是證人林啟鐘父親的，證人林啟鐘不
      可能不知道房子之前是做什麼的等語（見本院卷，第26頁
      背面），查證人林啟鐘究竟跟何人為上址房屋之買賣與本
      案無涉，附此敘明。
（五）另被告於檢察事務官詢問時、本院審理時均自陳：其有承
      租上址作為通訊行使用，又通訊行內有使用電腦、冰箱、
      電燈等電器，伊覺得自己承租上址期間電費異常之情形很
      奇怪，房東（指證人林啟鐘）收到電費帳單後，伊跟房東
      說可能是電度表壞掉、不用理它（指電度表）等語（見偵
      查卷，第11頁、第29頁正面；見本院卷，第27頁正面），
      則被告係繳納通訊行電費之人，因上開減少之電費支出致
      通訊行營運負擔減輕之利益，自應認歸於被告，其有破壞
      電度表以竊取電能之動機可能性，至證人即房東林啟鐘則
      無此動機之可能性。又被告承租上址期間之用電度數異常
      之情形，在收受電費繳納通知後就此等情形竟不聞不問，
      顯有違常情。況依經驗法則，一般人不會在對自己毫無利
      益之情形下，甘冒竊電刑罰之風險，大費週章替他人破壞
      電度表外箱之封印鎖，並鬆開電度表基座後面鎖住電壓鉤
      之螺絲2 顆致計電量失準，使被告蒙受其利之理。又證人
      即臺電人員李景祥於本院審理時具結證稱：鬆開電表基座
      後面固定電壓鉤之螺絲釘2 顆不需專業技術，只要懂得原
      理，就可以鬆開螺絲釘讓電壓鉤不接觸等語（見本院卷，
      第25頁背面），參以被告以經營通訊行為業，理應對於電
      器設備之基本原理知之甚詳，是以，被告首以不詳之方式
      破壞電度表外箱之封印鎖後，以前揭方式使上址房屋電度
      表失效不準，應可認定，至被告所辯前詞，顯係事後卸責
      之詞，委無足採。
（六）綜上所述，足認被告係破壞扣案之電度表外箱之封印鎖後
      ，鬆開電度表基座後面固定電壓鉤之螺絲釘2 顆，以達竊
      電之目的，本案事證已至明確，被告犯行至可認定，應依
      法論科。
三、論罪科刑：
（一）按電能關於竊盜罪章，以動產論，刑法第323 條定有明文
      。是被告竊取電能之行為，同時與刑法第323 條、第320
      條第1 項之竊取電能罪、電業法第106 條第3 款之竊電罪
      之犯罪構成要件相符；電業法雖係特別法，惟按刑法學理
      上所稱法規競合（法條競合），係指單一行為，發生單一
      之犯罪結果，與數個刑罰法律規定之犯罪構成要件全部或
      一部符合，因法規之錯綜關係，致同時有數個法規競合適
      用時，祇能依1.重法優於輕法；2.特別法優於普通法；3.
      基本法優於補充法；4.全部法優於一部法；5.狹義法優於
      廣義法等原則，選擇一個最適當之法規作為單純一罪予以
      論處而排斥其他法規之適用。惟其中之「特別法優於普通
      法」原則，應排除普通法較特別法處罰為重者，即普通法
      之處罰較特別法之處罰為重時，仍應適用「重法優於輕法
      」之原則，此乃法律當然之解釋（最高法院97年度台上字
      第5114號判決意旨參照）。經查：
   1.電業法第106 條第3 款之竊電罪，其法定刑為「5 年以下
     有期徒刑、拘役或5 百元以下罰金。」，然罰金罰鍰提高
     標準條例業於98年4 月29日廢止，是電業法第106 條第3款
     竊電罪所得科處之罰金刑，為銀元500 元以下罰金，依現
     行法規所定貨幣單位折算新臺幣條例第2 條之規定：「現
     行法規所定金額之貨幣單位為圓、銀元或元者，以新臺幣
     元之3 倍折算之。」，經折算為新臺幣後，為新臺幣1,500
     元以下罰金。被告行為之初雖於98年3 月29日後之某日，
     惟被告接續竊取電能之行為終了時為100 年1 月18日上午1
     0 時25分許為臺電公司查獲時止，已在罰金罰鍰提高標準
     條例廢止之日後（即98年4 月29日），本院自毋庸再為新
     舊法之比較，併此敘明。
   2.又刑法第320 條第1 項竊盜罪之法定刑雖亦為「5 年以下
     有期徒刑、拘役或5 百元以下罰金」，然刑法施行法第1
     條之1 規定：「中華民國94年1 月7 日刑法修正施行後，
     刑法分則編所定罰金之貨幣單位為新臺幣。94年1 月7 日
     刑法修正時，刑法分則編未修正之條文定有罰金者，自94
     年1 月7 日刑法修正施行後，就其所定數額提高為30倍。
     但72年6 月26日至94年1 月7 日新增或修正之條文，就其
     所定數額提高為3 倍。」，則刑法第320 條之竊盜罪於適
     用上開規定後，其罰金刑為新臺幣1 萬5,000元以下罰金。
   3.綜上，經比較電業法第106 條第3 項與刑法第320 條第1
     項之結果，刑法第320 條第1 項法定刑所得科處之罰金為
     新臺幣1 萬5,000元以下罰金，顯較電業法第106 條第3 款
     法定刑僅得科處罰金為銀元500 元即新臺幣1,500元以下罰
     金為重，揆諸首揭判決意旨，仍應適用「重法優於輕法」
     之原則，而論以刑法第323 條、第320 條第1 項之竊取電
     能罪。
   4.核被告所為，係犯刑法第323 條、第320 條第1 項之竊取
     電能罪。起訴書認應適用電業法第106 條第3 款之竊電罪
     ，容有誤會，惟此二者之基本社會事實同一，爰依刑事訴
     訟法第300 條之規定予以變更起訴法條。且本院已於100
     年11月24日審理期日當庭補充告知被告涉犯罪名之程序（
     見本院卷，第23頁背面），附此敘明。
   5.又按倘犯罪，係由行為人以單一行為接續進行，縱令在犯
     罪完畢以前，其各個舉動已與該罪之構成要件相符，但在
     行為人主觀上，各個舉動不過為其犯罪行為之一部分，在
     刑法評價上，亦以視為數個舉動之接續施行，合為包括之
     一行為予以評價，較為合理，則屬接續犯，為包括的一罪
     （最高法院96年度台上字第2379號判決意旨參照）。查，
     被告自98年3 月29日後之某日至100 年1 月18日上午10時
     25分許為臺電公司查獲時止之，以前述方式致計電量失準
     而竊電之行為，顯係基於單一不法所有之犯意，在同一地
     點持續侵害同一之法益，時間密接緊接，應為接續犯，而
     應包括論以一罪。
（二）爰審酌被告貪圖減省電費支出，竟以上揭非法之方式竊電
      ，嚴重損及公用民生事業費用負擔之公平性，無異將個人
      之用電成本轉嫁由社會大眾承受，所為殊無可取，且犯後
      否認犯罪，本非不得予以嚴懲；惟斟酌被告前未曾受有任
      何刑之宣告，有臺灣高等法院被告前案紀錄表在卷可憑，
      業與告訴人即臺電公司達成分期繳付追償電費之協議，此
      有分期繳付追償電費承諾書1 份附卷可參（見本院卷，第
      14-1頁），相當程度減少臺電公司之損害等一切情狀，量
      處如主文所示之刑，並諭知易科罰金之折算標準。
（三）至於扣案之電度表1 個、封印鎖2 個，乃由臺灣電力股份
      有限公司隨同出租而交予用戶保管，並非被告所有之物，
      亦非係供犯罪所用之物，均不予宣告沒收，附此敘明。
據上論斷，刑事訴訟法299 條第1 項前段、第300 條，刑法第32
3 條、第320 條第1 項、第41條第1 項前段，刑法施行法第1條
之1第1項、第2項前段，逕以簡易判決處刑如主文。
中    華    民    國   100    年    12    月    8     日
                  刑事第三庭  審判長法  官  賴恭利
                                    法  官  陳秋月
                                    法  官  陳玟珍
以上正本證明與原本無異。
如不服本判決應於收受送達後10日內向本院提出上訴書狀，並應
敘述具體理由；其未敘述上訴理由者，應於上訴期間屆滿後20日
內向本院補提理由書（均須按他造當事人之人數附繕本）「切勿
逕送上級法院」。
                                    書記官  詹東益
中    華    民    國   100    年    12    月    8     日
附錄論罪科刑法條：
刑法第323條（竊能量以竊取動產論）
    電能、熱能及其他能量，關於本章之罪，以動產論。
    第320條（普通竊盜罪、竊佔罪）
    意圖為自己或第三人不法之所有，而竊取他人之動產者，為竊盜
罪，處五年以下有期徒刑、拘役或五百元以下罰金。
    意圖為自己或第三人不法之利益，而竊佔他人之不動產者，
依前項之規定處斷。
    前二項之未遂犯罰之。